臺灣高等法院刑事判決
110年度上訴字第34號
上  訴  人  臺灣桃園地方檢察署檢察官
被      告  莊謦澤
上列上訴人因毒品危害防制條例案件，不服臺灣桃園地方法院10
9年度審訴字第277號、第554號，中華民國109年10月30日第一審
判決（起訴案號：臺灣桃園地方檢察署108年度撤緩毒偵字第560
號、第600號、108年度毒偵字第6962號），提起上訴，本院判決
如下：
    主  文
上訴駁回。
    理  由
一、公訴意旨略以：被告甲○○基於施用第一級毒品海洛因之犯意
    ，分別為下列犯行：
㈠、於民國106年12月4日晚間7時許，在桃園市桃園區陽明公園廁
    所內，以將海洛因摻水置入針筒靜脈注射之方式，施用第一
    級毒品海洛因1次。嗣於106年12月5日凌晨1時40分許，在桃
    園市○○區○○街00號前為警查獲，經其同意執行搜索，當場扣
    得第一級毒品海洛因1包（含袋毛重0.20公克，因鑑驗取用0
    .0060公克）及注射針筒1支等物。
㈡、於107年7月20日晚間8時許，在桃園市○○區○○街00號前，以將
    海洛因摻入香菸點燃吸食之方式，施用第一級毒品海洛因1
    次。嗣於同日晚間8時30分許，為警在上址查獲。
㈢、於108年11月23日晚間6時許，在桃園市八德區某公廟內，以
    將海洛因摻入香菸吸食方式，施用第一級毒品海洛因1次。
    嗣於同年月26日凌晨3時50分許，因違規超速駕駛為警攔檢
    ，徵其同意搜索後，扣得已施用香菸1支（含袋毛重0.38公
    克）。
㈣、因認被告上開所為，均係涉犯毒品危害防制條例第10條第1項
    之施用第一級毒品罪等語。　　　
二、檢察官上訴意旨略以：　
㈠、毒品危害防制條例於97年4月30日修正後，對於進入司法程序
    之戒癮治療方式，採取「觀察、勒戒或強制戒治」及「附命
    緩起訴」雙軌制，其目的在給予施用毒品者戒毒自新機會。
    被告既同意參加戒癮治療，由檢察官採行「附命緩起訴」方
    式，此後「附命緩起訴」經撤銷，自不能再改採「觀察、勒
    戒或強制戒治」方式，重啟處遇程序。是該條例第24條乃一
    般刑事訴訟程序之例外規定，屬刑事訴訟法第1條第1項規定
    之「其他法律所定之訴訟程序」。該條第2項規定「前項（
    第1項）緩起訴處分，經撤銷者，檢察官應依法追訴」，已
    明示施用毒品案件於撤銷緩起訴處分後之法律效果為「依法
    追訴」，此乃因被告事實上已接受等同「觀察、勒戒」之處
    遇，惟其竟未能履行該條件，自應於撤銷緩起訴處分後就前
    案依法起訴，而無再次聲請法院裁定觀察、勒戒之必要（最
    高法院100年度第1次刑事庭會議決議、臺灣高等法院109年
    度毒抗字第140號裁定、109年度上訴字第2570號判決意旨參
    照）。又「附命緩起訴」後，三年（原規定五年，下同）內
    再犯施用第一級或第二級毒品者，因其事實上已接受等同「
    觀察、勒戒」處遇，顯見再犯率甚高，原規劃之制度功能已
    無法發揮成效，自得依109年1月15日修正公布之毒品危害防
    制條例第23條第2項或修正公布前第24條第2項規定之相同法
    理，逕行提起公訴，無再依修正後毒品危害防制條例第20條
    第1項重為聲請觀察、勒戒之必要。否則若被告心存僥倖，
    有意避險，選擇對其較有利之戒癮治療，如有再犯，又可規
    避直接起訴之規定，自與法律規範目的有悖(最高法院104年
    度第2次刑事庭會議決議意旨參照)。
㈡、被告於106年12月4日、107年7月20日之施用毒品行為，前經
    檢察官為附命完成戒癮治療之緩起訴處分確定，惟被告於緩
    起訴期間內故意更犯有期徒刑以上之罪而由檢察官於108年8
    月26日以108年度撤緩字第531號、於108年9月10日以108年
    度撤緩字第635號撤銷緩起訴處分確定，揆諸上揭說明要旨
    ，被告事實上既已接受等同「觀察、勒戒」之處遇，檢察官
    自應於撤銷緩起訴處分後依法追訴，並無再次聲請法院裁定
    「觀察、勒戒」之必要。另被告於108年11月23日之施用毒
    品行為，既係於前開108年9月10日撤銷緩起訴處分公告後3
    年內所為，因其事實上既已接受等同「觀察、勒戒」之處遇
    ，揆諸上揭說明要旨，自應由檢察官逕行起訴，並無再次聲
    請法院裁定「觀察、勒戒」之必要。原判決以上開理由逕為
    諭知不受理判決，有悖上開最高法院刑事庭會議決議意旨，
    自有未恰。爰請撤銷原判決，更為適當合法之判決等語。
三、本案被告行為後，毒品危害防制條例第20條第3項、第23條
    第2項於109年1月15日修正公布，並於109年7月15日施行，
    依該條例第35條之1第1款、第2款規定，該次修正施行前犯
    同條例第10條之罪之案件，於該條例施行後，偵查中，由檢
    察官依修正後規定處理；審判中，由法院或少年法院（地方
    法院少年法庭）依修正後規定處理。是犯同條例第10條第1
    項之施用第一級毒品罪者，不論行為係在修正前或修正後，
    法院審判中之案件均應依新法規定處理。
四、按刑事訴訟法第303條第1款規定，案件有起訴之程序違背規
    定之情形者，應諭知不受理之判決。此所稱起訴之程序違背
    規定，係指檢察官提起公訴之訴訟行為於程序上有違法律之
    規定而言，因起訴後始發生之情事變更事由，致法院不能為
    實體上之審理及實體判決者，亦屬之。又本次修法後既已賦
    予檢察官視個案不同而為觀察、勒戒或附條件緩起訴（含戒
    癮或毋庸戒癮之條件）之裁量，復涉施用毒品者人身自由之
    剝奪及受多元處遇之選擇，攸關其權益，故法院視個案情形
    ，如認檢察官未及審酌被告有無不適合附命完成戒癮治療等
    緩起訴處分之情形，而逕予裁定觀察、勒戒，顯屬不利或有
    失公平者，自得認起訴之程序違背規定，且無從補正而為不
    受理之判決，俾由檢察官再行斟酌而為適法之裁量（最高法
    院109年度台抗大字第1771號裁定意旨參照）
五、按109年7月15日修正施行之毒品危害防制條例第20條第3項
    規定：「依前項規定為觀察、勒戒或強制戒治執行完畢釋放
    後，3年後再犯第10條之罪者，適用前二項之規定。」第23
    條第2項則規定「觀察、勒戒或強制戒治執行完畢釋放後，3
    年內再犯第10條之罪者，檢察官或少年法院（地方法院少年
    法庭）應依法追訴或裁定交付審理。」鑑於將施用毒品者監
    禁於監獄內，僅能短期間防止其接觸毒品，因慣用毒品產生
    之「心癮」根本無法根除，並慮及毒品條例施行多年累積之
    戒毒經驗及實效，暨逐步擴充之醫療、戒癮機構、專業人力
    、社區支援系統等資源，尤以本次毒品危害防制條例第24條
    修正，擴大檢察官對施用毒品者附條件緩起訴處分之範圍，
    使其能視個案具體情形給予適當多元社區處遇。本次修正後
    對於施用毒品者之思維，自應與時俱進，擺脫以往側重於「
    犯人」身分之處罰，著重其為「病患」之特質，而因毒品戒
    除不易，須經長期且持續之治療，施用毒品者既被視為「病
    患性犯人」，最佳處遇方式即為治療，若繼續施以刑罰只具
    懲罰功能，不僅無法戒除毒癮，更漸趨與社區隔離，有礙其
    復歸社會，自應以「治療」疾病為出發點，重新評價前揭所
    謂「3年後再犯」之意義。是除檢察官優先適用同條例第24
    條命附條件緩起訴處分處遇（不論幾犯，亦無年限）外，對
    於施用毒品初犯者，應適用第20條第1項、第2項為機構內之
    觀察、勒戒或強制戒治；若於上開機構內處遇執行完畢釋放
    後，於「3年內再犯」者，依第23條第2項規定，應依法追訴
    ；倘於「3年後再犯」自應再回歸到傳統醫療體系機構內重
    為觀察、勒戒或強制戒治之治療，以期對於戒除毒癮不易者
    ，透過機構內、外處遇及刑事制裁等方式交替運用，能控制
    或使其改善至完全戒除毒癮。從而所謂「3年後再犯」，只
    要本次再犯（不論修正施行前、後）距最近一次觀察、勒戒
    或強制戒治執行完畢釋放，已逾3年者，即該當之，不因其
    間有無犯第10條之罪經起訴、判刑或執行而受影響（最高法
    院109年度台上大字第3826號裁定意旨參照）。準此，行為
    人再犯施用毒品若距最近一次觀察、勒戒或強制戒治執行完
    畢釋放，已逾3年者，應不具備訴追條件，檢察官如對再犯
    之行為提起公訴，其起訴之程序即屬違背法律規定。
六、毒品危害防制條例第24條業於109年1月15日修正公布，並於
    110年5月1日公告施行，修正後第24條第2項規定「前項緩起
    訴處分（即附命完成戒癮治療緩起訴處分，下稱【附命緩起
    訴】），經撤銷者，檢察官應繼續偵查或起訴」，亦即上開
    「附命緩起訴」處分經撤銷時，應回復為原緩起訴處分不存
    在之狀態，由檢察官依毒品危害防制條例第20條第1項、第3
    項、第23條第2項等規定，視其為初犯、3年後再犯、3年內
    再犯施用毒品者，而決定應適用之程序。又對於施用毒品者
    之治療方式，有機構內之觀察、勒戒或強制戒治，及機構外
    之處遇（如自行赴醫院戒癮、附命完成戒癮治療緩起訴處分
    等），兩者執行方式有別，其間仍有差異。前者依毒品危害
    防制條例第20條第1項、第2項之規定，視其執行成效，由觀
    察、勒戒，進而強制戒治，循序為之；後者依毒品危害防制
    條例第24條第4項訂定之「毒品戒癮治療實施辦法及完成治
    療認定標準」第5條、第9條、第10條規定，「戒癮治療」包
    括「藥物治療、心理治療、復健治療、毒品檢驗」，「戒癮
    治療之期程，單次最長以連續一年為限」，被告同意參加「
    附命緩起訴」，即應至指定之治療機構，依治療機構規劃之
    期程及治療內容接受戒癮治療，至完成戒癮治療為止，並應
    遵行檢察官依刑事訴訟法第253條之2第1項第4款至第6款及
    第8款規定命其應遵守或履行之事項至緩起訴期間屆滿乃止
    。前者與後者對照以觀，「附命緩起訴」雖得佐以採尿、對
    相關規定遵守等方式之約制，使被告確實完成「戒癮治療」
    ，但「戒癮治療」始為「附命緩起訴」之核心治療方式，並
    得取代觀察、勒戒等處遇，期能完全戒除被告之毒癮。依上
    揭說明，被告在「戒癮治療」完成前，仍難謂得與觀察、勒
    戒等處遇「已執行完畢」等同視之，故被告因「戒癮治療」
    未完成，其「附命緩起訴」處分被撤銷，自與觀察、勒戒執
    行完畢之情形有別，不能等同曾受觀察、勒戒之處遇（最高
    法院110年度台非字第98號判決意旨參照）。
七、查被告前因施用毒品案件，經臺灣高雄地方法院以101年度
    毒聲字第398號裁定送觀察、勒戒後，因認有繼續施用毒品
    傾向，遂經同法院以101年度毒聲字第883號裁定令入戒治處
    所施以強制戒治，於102年7月11日戒治期滿執行完畢，並由
    臺灣高雄地方檢察署檢察官以102年度戒毒偵字第47號為不
    起訴處分確定。被告嗣又因前述公訴意旨㈠所示被訴於106年
    12月4日施用毒品案件，經臺灣桃園地方檢察署檢察官以106
    年度毒偵字第7679號為附命完成戒癮治療之緩起訴處分，並
    由臺灣高等檢察署以107年度上職議字第6406號駁回再議而
    確定，緩起訴期間為1年6月（緩起訴期間為107年5月16日至
    108年11月15日），然被告於緩起訴期間內因採驗尿液呈毒
    品陽性反應，遂由同署檢察官於108年8月26日以108年度撤
    緩字第531號撤銷上開緩起訴處分確定而未完成戒癮治療。
    被告另因前述公訴意旨㈡所示被訴於107年7月20日施用毒品
    案件，經同署檢察官以107年度毒偵字第4832號為附命完成
    戒癮治療之緩起訴處分，並由臺灣高等檢察署以107年度上
    職議字第14221號駁回再議而確定，緩起訴期間為1年6月（
    緩起訴期間為107年10月30日至109年4月29日），嗣亦因其
    緩起訴期間故意犯有期徒刑以上之施用第一級毒品、施用第
    二級毒品罪，經同署檢察官以108年度毒偵字第3334號提起
    公訴，遂由檢察官依刑事訴訟法第253條之3第1項第1款規定
    ，於108年9月10日以108年度撤緩字第635號撤銷上開緩起訴
    處分確定，被告因此未完成戒癮治療等節，有各該緩起訴處
    分書、撤銷緩起訴處分書、刑案系統觀護終止原因表（見10
    7年度緩護療字第656號、108年度緩護療字第17號卷最末頁
    ）及本院被告前案紀錄表在卷可按，揆諸前揭說明，即難認
    其受上開緩起訴處分已等同接受觀察、勒戒或強制戒治執行
    完畢，應回復為原緩起訴處分不存在之狀態，由檢察官依毒
    品危害防制條例第20條第1項、第3項、第23條第2項等規定
    ，視其為初犯、3年後再犯、3年內再犯施用毒品者，而決定
    應適用之程序。是被告雖於前揭強制戒治執行完畢後有因施
    用毒品案件經法院判處罪刑確定及執行完畢之情形，但迄至
    本案行為時並無再受觀察、勒戒或強制戒治等保安處分之裁
    判及執行，上開「附命緩起訴」亦未完成戒癮治療，檢察官
    起訴被告本案犯施用第一級毒品罪之行為時間，係「106年1
    2月4日晚間7時許」、「107年7月20日晚間8時許」、「108
    年11月23日晚間6時許」，均已在被告上開強制戒治執行完
    畢（即前述102年7月11日）之3年後，顯與毒品危害防制條
    例第23條第2項之規定未合，檢察官即應依同條例第20條第1
    項、第3項或第24條第1項等規定處理，其逕行提起公訴，欠
    缺訴追條件，原審法院因此依刑事訴訟法第303條第1款規定
    ，為公訴不受理之判決，經核並無不當，檢察官仍執前詞提
    起上訴，為無理由，業經本院論述如前，應予駁回，並不經
    言詞辯論為之。
據上論斷，應依刑事訴訟法第368條、第372條，判決如主文。
中　　華　　民　　國　　110 　年　　5 　　月　　31　　日
                  刑事第二十庭  審判長法　官  王復生
                                      法　官  蕭世昌
                                      法　官  張紹省
以上正本證明與原本無異。
如不服本判決，應於收受送達後20日內向本院提出上訴書狀，其
未敘述上訴之理由者並得於提起上訴後20日內向本院補提理由書
（均須按他造當事人之人數附繕本）「切勿逕送上級法院」。
                                      書記官  宗志強
中　　華　　民　　國　　110 　年　　5 　　月　　31　　日